【裁判字號】    98,簡上,1581
【裁判日期】    990511
【裁判案由】    妨害自由
【裁判全文】
臺灣板橋地方法院刑事判決            98年度簡上字第1581號
上  訴  人
即  被  告  辰○○
選任辯護人  卯○○律師
上  訴  人
即  被  告  甲○○
            巳○○
            己○○
            丑○○
            壬○○
上列上訴人因妨害自由案件，不服本院98年度簡字第8423號中華
民國98年11月11日第一審判決（聲請案號：98年度偵字第352 號
），提起上訴，本院管轄之第二審合議庭判決如下：
    主  文                                                                
原判決撤銷。
辰○○共同犯剝奪他人行動自由罪，累犯，處有期徒刑月，如
易科罰金以新臺幣壹仟元折算壹日。
甲○○、巳○○共同犯剝奪他人行動自由罪，各處有期徒刑貳月
，如易科罰金均以新臺幣壹仟元折算壹日。
己○○、丑○○、壬○○均無罪。
    事  實
一、辰○○前曾於民國96年間因犯兒童及少年性交易防制條例案
    件，經本院以95年度簡字第6857號判決，判處有期徒刑二月
    確定，於96年4 月13日易科罰金執行完畢。其後因自丑○○
    處得知其經紀之按摩業小姐A 女（姓名年籍詳卷，代號0000
    0000號），前於97年12月9 日應召而由丑○○載往臺北縣中
    和市○○路「美麗殿汽車旅館」，為庚○○從事按摩時，遭
    庚○○持刀強制性侵害之事（庚○○此所犯妨害性自主案件
    ，業經法院判處有期徒刑三年六月確定，現在監執行），即
    於97年12月16日晚間6 時30分許，由其駕車帶同丑○○、己○○等人，前往臺北市○○區○○路2 段13巷13弄5 號庚○○住處，欲自行出面代A 女找庚○○理論索賠，其等至上址
    庚○○住處外，即由丑○○進入屋內認找庚○○，庚○○見
    狀唯恐其上開性侵事件敗露為家人所知，旋與丑○○一起外
    出，至屋外與辰○○相見，隨即遭己○○揮打左臉1 下教訓
    ，辰○○並向庚○○索賠新臺幣（下同）18萬元賠償金予A
    女，惟經庚○○撥打電話向友人籌款未果，且期間庚○○之
    母、妻辛○○並曾前來查問，庚○○為掩飾其上開性侵之情
    ，乃向其妻、母佯稱其間係賭債糾紛，並同意隨同辰○○等
    三人至其找定之地點繼續籌款商談，經辰○○撥打電話聯絡
    友人甲○○，洽借甲○○位於臺北縣三重市○○路○ 段16號
    11樓之3 鞋業批發公司之倉庫商談，並聯絡A 女相約至上址
    甲○○公司倉庫後，庚○○即於同日晚上7 時20分許，自願
    搭乘辰○○所駕汽車，隨同辰○○三人一起前往上址甲○○
    公司倉庫，惟己○○於途中，因不滿庚○○上開性侵行為，
    復接續於車上徒手捶打庚○○胸口1 下（己○○上開揮打庚○○臉部、捶打胸部等涉嫌傷害行為，偵查中已經庚○○撤
    回告訴）。其後於同日晚上8 時許，辰○○等三人駕車載同
    庚○○抵達上址甲○○公司倉庫樓下，與在該處等候之A 女
    會合後，即帶同庚○○上樓至甲○○公司倉庫，而丑○○、
    己○○於帶同庚○○至該處短暫停留後，旋即由丑○○駕駛
    辰○○上開汽車載送己○○離去。詎辰○○帶同庚○○至甲○○公司倉庫後，即基於剝奪庚○○行動自由之犯意聯絡，
    先由同有上開犯意聯絡之甲○○喝令庚○○下跪，並與在場
    同有上開犯意聯絡之巳○○共同以徒手毆打或腳踹庚○○臉
    部、頭部及身體，或持其製鞋用之軟木槌（起訴書誤載為「
    鐵鎚」）捶打庚○○之手部，致庚○○受有右下眼眶、右眼
    瞼、右面頰、右顳部等處瘀傷、右面部腫痛、雙膝挫傷、左
    中指末端折裂、頭部外傷等傷害，使庚○○心生畏懼，不敢
    離去，以此方式剝奪其行動自由，其後甲○○等並將索賠金
    額先後提高至28萬、38萬元，期間不知情之丑○○載送己○○離開後，再駕車返回該處將車返還辰○○，不久因不知情
    之A 女、丑○○欲離開，辰○○即駕車載送A 女、丑○○，
    暫時離去，由甲○○繼續命庚○○撥打電話籌款，並強制命
    庚○○簽立本票及切結書，庚○○因心生畏懼且為免再遭毆
    擊而依指示簽立同意以38萬元和解意旨之切結書及簽發面額
    為38萬元之本票各1 張，交予甲○○收執。嗣於同日晚上10
    時許，因甲○○命庚○○撥打電話聯絡其妻辛○○籌款上開
    賠償金，庚○○並向其妻稱對方要求付款賠償金，始肯放人
    等語，其妻發覺有異因而報警處理，其後於翌日（即同年月
    17日）凌晨1 時許，經警佯裝係庚○○友人與甲○○聯絡稱
    已籌得款項，相約在臺北縣三重市○○路○ 段282 號「薇風
    馥麗飯店」前取款，適辰○○亦返回上址甲○○公司處，即
    由辰○○留於該處看守庚○○，甲○○、巳○○等則由不知
    情之友人壬○○、子○○、戊○○、丙○○、癸○○、乙○○（起訴書誤載為「王思璇」）及丁○○等人駕車陪同前往
    （上開子○○、戊○○、丙○○、癸○○、乙○○及丁○○
    等人涉犯本件共犯妨害自由罪嫌部分，經檢察官偵查後，另
    為不起訴處分），於翌日（即同年月17日）凌晨2 時30分許
    ，抵達上址「薇風馥麗飯店」前，當場為警查獲，警方再命
    甲○○聯絡辰○○將庚○○帶至該處，經辰○○請不知情之
    寅○○（所涉共犯本件妨害自由罪嫌部分，經檢察官偵查後
    ，另為不起訴處分）駕車載送其與庚○○至上址「薇風馥麗
    飯店」前，因而將庚○○救出，並查悉上情。
二、案經庚○○訴由臺北市政府警察局萬華分局移送臺灣板橋地
    方法院檢察署檢察官偵查後聲請簡易判決處刑。
    理  由                                                                
壹、被告辰○○、甲○○、巳○○被訴部分：
甲、證據能力部分：
一、被告辰○○之辯護人指陳：
    (一)告訴人庚○○於警詢之陳述：因係審判外之陳述，無證據
      能力。
    (二)告訴人庚○○於偵查中之陳述：未經被告辰○○對質詰問
      ，不得作為認定被告犯罪之證據，無證據能力。
二、經核：
    (一)按依刑事訴訟法第159 條之2 規定：被告以外之人於司法
      警察官或司法警察調查中所為之陳述，與審判中不符時，
      其先前之陳述具有較可信之特別情況，且為證明犯罪事實
      之存否所必要者，得為證據。本件告訴人庚○○於警詢之
      陳述，雖係被告以外之人於審判外之陳述，然其中有關告
      訴人至上址被告甲○○公司倉庫後，有遭強迫下跪道歉、
      施以強暴毆打、強制簽立切結書、本票及遭剝奪行動自由
      等事實部分，雖告訴人其後於本院審理時翻異前詞，與警
      詢陳述情節不符，惟核諸此部分之陳述與其後偵查中結證
      陳述之情節一致相符，且係於與被告辰○○等人達成和解
      前所述，所述情節亦較符合常情事理，是依告訴人警詢陳
      述當時之原因、過程、內容、功能等外在環境加以觀察，
      堪認其此部分事實於警詢之陳述應係出於「真意」，無虛
      偽陳述故意構陷之情，應「具有可信之特別情況」；而此
      部分陳述直接關係被告辰○○等人有無被訴剝奪他人行動
      自由行為，亦顯為證明被告辰○○等本件犯罪事實之存否
      所必要，依刑事訴訟法第159 條之2 第3 款，自應得為證
      據，而有證據能力。
    (二)又按被告以外之人於偵查中向檢察官所為之陳述，除顯有
      不可信之情況者外，得為證據，刑事訴訟法第159 條之1
      第2 項定有明文。蓋現行法之檢察官仍有訊問被告、證人
      及鑑定人之權限，其應踐行之程序又多有保障被告或被害
      人之規定，證人、鑑定人於偵查中亦均須具結，就刑事訴
      訟而言，其司法屬性甚高；而檢察官於偵查程序取得之供
      述證據，其過程復尚能遵守法令之規定，是其訊問時之外
      部情況，積極上具有某程度之可信性，除消極上顯有不可
      信之情況者外，均得為證據，故主張其為不可信積極存在
      之一方，自應就此欠缺可信性外部保障之情形負舉證責任
      ；又偵查中訊問證人，法無明文必須傳喚被告使之得以在
      場，刑事訴訟法第184 條第2 項亦僅規定因發見真實之必
      要，得命證人與被告對質，是檢察官偵查中雖未命證人與
      被告對質，尚非違法，此項未經被告對質之被告以外之人
      於偵查中向檢察官所為之陳述，依刑事訴訟法第159 條之
      1 第2 項之規定，原則上屬於法律規定為有證據能力之傳
      聞證據，於例外顯有不可信之情況，始否定其得為證據，
      而現行刑事訴訟法關於行通常審判程序之案件，為保障被
      告之反對詰問權，復對證人採交互詰問制度，其未經詰問
      者，僅屬未經合法調查之證據，並非無證據能力，而禁止
      證據之使用，此項詰問權之欠缺，非不得於審判中由被告
      行使以資補正，而完足為經合法調查之證據，倘被告於審
      判中捨棄對質、詰問權，自無不當剝奪被告對質、詰問權
      行使之可言。本件辯護人上開雖指陳告訴人於偵查中之陳
      述，未經對質詰問，無證據能力云云，然就告訴人於偵查
      中之陳述，有何顯有不可信之情況者，並未舉證以明其說
      ，尚難遽認其於偵查中具結之陳述，無證據能力，且告訴
      人於本院審理時，亦經到庭經辯護人、被告進行交互詰問
      ，此有本院99年4 月21日審判筆錄可稽，故亦無不當剝奪
      被告詰問權行使之可言，自亦難以此否定告訴人於偵查中
      之陳述得為證據。
乙、犯罪事實部分：
一、訊據被告辰○○、甲○○、巳○○均矢口否認有上揭剝奪告
    訴人庚○○行動自由之犯行，被告辰○○辯稱：伊與丑○○
    、己○○前往庚○○住處，找庚○○處理A 女遭其性侵一事
    ，伊等本來要在庚○○住處處理，但庚○○說不要讓其家人
    知道，才約去甲○○上址承租的倉庫處，庚○○當時是自願
    跟伊等一起去該處，到該處後，現場有甲○○及其他伊不認
    識之四、五個男女，然後庚○○就開始打電話籌錢，之後伊
    出去幾個鐘頭後回到上述甲○○的倉庫後，才看到巳○○、
    壬○○在場，庚○○在甲○○的倉庫那段期間，好像有人對
    庚○○怎麼樣，但是伊沒有看到，因伊到那邊二、三十分鐘
    後，庚○○開始打電話，伊就離開現場去工作，隔了三、四
    個鐘頭後才回到現場，甲○○說庚○○好像有借到錢，對方
    是庚○○的朋友，約在三和路的薇風汽車旅館前拿錢，然後
    甲○○、巳○○跟他們的那些朋友一起去薇風汽車旅館，伊
    留在現場跟庚○○聊天，過約十幾分鐘後甲○○就打電話給
    伊，叫伊載庚○○過去，伊載庚○○過去之，就被帶去派出
    所，伊當初是為了庚○○，不讓他家人知道，才帶他離開他
    家去處理的，並無妨害其自由之犯意云云，其辯護人亦為其
    辯護稱：本件係因告訴人前有性侵A 女一事，因此從頭至尾
    ，均係告訴人自願與被告辰○○等人至被告甲○○上址公司
    倉庫協調，至該倉庫後亦係告訴人主動向A 女下跪道歉，並
    於無法籌款賠償時，自願簽立切結書、本票，被告辰○○等
    人對告訴人並無何剝奪行動自由及強制等妨害自由之犯行云
    云；被告甲○○則辯稱：那天是辰○○打電話給伊，說他要
    到伊那邊借地方跟人家談事情處理債務糾紛，伊事先並不知
    他們是要跟庚○○談A 女被性侵的事，是他們到後才知道，
    A 女也是辰○○打完電話後才到伊那邊，他們到後，庚○○
    就下跪跟A 女道歉，現場因伊及巳○○聽到這件事，基於氣
    憤有動手打庚○○，現場有修鞋用的軟木槌，有人就拿來打
    庚○○，但是誰持軟木槌打庚○○伊不清楚，伊是打庚○○
    兩巴掌，並有踹他的腰部一腳，巳○○也是打庚○○一巴掌
    ，拿軟木槌的人是打庚○○的手，之後是由伊、A 女、辰○○跟庚○○談賠償A 女的事，辰○○離開後，由伊跟庚○○
    繼續談，後來辰○○回來，伊又出去，隔了大概40分鐘左右
    ，伊才又回到伊三重市倉庫，那時有人叫庚○○簽本票、切
    結書，庚○○簽完本票、切結書後，放在伊三重市倉庫的一
    張桌上，沒有人去收起來，後來因為庚○○的朋友說有籌到
    錢，叫伊等過去，伊與巳○○，還有十幾個朋友一起過去薇
    風汽車旅館拿錢，伊的朋友因為怕伊會出事，所以才跟伊一
    起過去，到薇風汽車旅館後，現場的人表明他們是警察，伊
    就打電話請辰○○帶庚○○過來，等辰○○帶庚○○過來後
    ，伊等再一起到警察局，整個事情，伊承認有傷害庚○○，
    但並無妨害其自由，事後伊有跟庚○○表達歉意，也有簽和
    解書云云；另被告巳○○則辯稱：當天伊是下班後打電話給
    甲○○問他人在哪裡，甲○○說他人在他承租的三重市○○
    路倉庫，伊才過去，伊當時去到三重市倉庫就看到庚○○在
    跟他們講事情，甲○○說庚○○涉嫌性侵一名女子，伊就打
    庚○○三個巴掌，之後約隔15分鐘，庚○○的友人就打電話
    來詢問庚○○的狀況，並說要私下和解，伊等就過去跟對方
    碰面，到了相約地點後才發現他們報警說伊等擄人勒贖，伊
    在現場有看到庚○○簽本票，是庚○○自己說他沒錢，他要
    簽本票和解的，本件伊只有傷害庚○○，但是我沒有限制庚○○的行動，妨害庚○○的自由，伊聽丑○○、己○○講說
    ，當時是辰○○、己○○、丑○○去找庚○○，庚○○不願
    意在他家談，他們才到甲○○三重市倉庫談云云。然查：
    (一)上揭被告辰○○、甲○○、巳○○等於上開時地，因告訴
      人性侵A 女一事，尋得告訴人庚○○隨同被告辰○○至被
      告甲○○上址公司倉庫協調賠償事宜後，即共同基於剝奪
      他人行動自由之犯意聯絡，由被告甲○○強令告訴人下跪
      向A 女道歉，繼由被告甲○○、巳○○以上開強暴方法出
      手毆打告訴人致傷，再強制告訴人簽立切結書、本票，逼
      迫告訴人籌款賠償後始得離開，其後於警方佯約付款，被
      告甲○○、巳○○前往取款時，仍由被告辰○○留在該處
      看守告訴人等剝奪他人行動自由之犯罪事實，業據告訴人
      於警詢、偵查時指證：伊進去上址被告甲○○公司倉庫後
      ，甲○○叫伊跪在床邊，跪下後開始被人輪流毆打，毆打
      後要伊繼續跪在床邊，他們就要伊拿38萬元來解決，並強
      迫伊簽切結書及38萬元本票，毆打伊的人有被告甲○○、
      巳○○，他們是以拳、腳毆打伊，伊要對他們提出妨害自
      由的告訴；伊到該處後，有一名男子命令伊下跪，並一直
      指責伊欺負他們的小姐，後來伊就被打，伊記得甲○○、
      巳○○有打伊，他們徒手打伊臉，並以腳踢伊頭部，也有
      以鐵鎚（應係指軟木槌）打伊手，當天甲○○要伊簽本票
      、切結書，伊當時怕又被打，就簽了，並不是伊自願要簽
      的當天沒有人說伊要走隨時可以走，伊沒有辦法自由離開
      該處，後來伊是被警方就出，對方有要伊打電話問伊太太
      有沒有幫伊籌到錢，如果沒有就要一直待在那邊，對方是
      這樣跟伊說的，後來有人打電話給伊，說他是警察，要伊
      將電話給對方聽，警察跟對方說已籌到錢，要約對方出去
      收錢，他們就出去了，辰○○有留下來看管伊等語歷歷（
      見偵查卷15至16頁、199 至203 頁），並經證人即告訴人
      之妻辛○○於偵查中結證稱：庚○○到對方公司後，有打
      電話回家，跟伊說對方要38萬元，叫伊去籌錢，伊說伊沒
      有那麼多錢，他說對方一定要38萬元才肯放人，之後庚○○就掛電話了，後來伊有再打電話給庚○○說伊真的籌不
      到錢，伊在電話中有聽到庚○○因為被打的喊叫聲，伊才
      決定報警等語明確（見偵查卷203 至204 頁），另證人即
      被告甲○○之友人子○○、A 女等分別於警詢、偵查亦曾
      證稱：伊至甲○○上址公司處，有見到庚○○跪在床邊的
      地上，亦有見到巳○○掌摑庚○○臉頰，並發現庚○○已
      經受傷，且一直都跪在地上；甲○○在辦公室內有拿塑膠
      鐵鎚（應係指軟木槌）打庚○○等語（見偵查卷24頁、17
      8 至179 頁、228 頁，上開證人於警詢之陳述，被告辰○○、甲○○、巳○○等於本院審理時均不爭執其證據能力
      ，依刑事訴訟法第159 條之5 規定，得為證據），並有偵
      查卷附之告訴人提出之聯合醫院和平院區出具之診斷證明
      書、臺北市立聯合醫院仁愛院區出具之驗傷診斷書、告訴
      人受傷照片7 張、現場照片9 張、告訴人簽立之切結書、
      面額38萬元本票各1 紙等可資佐證。
    (二)復稽之被告辰○○、甲○○、巳○○於警詢、偵查及本院
      審理時亦曾供認：告訴人於隨同辰○○至甲○○上址公司
      倉庫後，確有遭甲○○令其下跪，並遭甲○○、巳○○共
      同以徒手毆打或腳踹其臉部、頭部及身體，或持製鞋用之
      軟木槌捶打手部，致告訴人受有上開傷害，並向告訴人索
      賠38萬元，命其撥打電話籌款、簽立本票及切結書，且於
      警方佯約取款時，由甲○○、巳○○前往，辰○○陪同告
      訴人留在甲○○上址公司處等情（見上開偵查卷20頁、32
      至33頁、167 頁、173 頁、235 頁、242 至243 頁、本院
      99年1 月28日準備程序筆錄4 至5 頁、8 至10頁），徵諸
      上述情節，被告辰○○帶同告訴人庚○○於上開時地至被
      告甲○○之公司倉庫後，即由被告甲○○令告訴人下跪，
      再由甲○○、巳○○毆打告訴人，施以強暴致傷，衡其手
      段，已足使告訴人心生畏懼，而不敢有任何自主行動自由
      ，其後再將索賠金額自原協商之18萬元，逕行跳漲至28萬
      元、38萬元，並即要求告訴人簽立切結書及本票，且當場
      要求告訴人撥打電話聯絡親友即刻籌錢付款，直至翌日凌
      晨1 時許警方佯裝告訴人之友人同意付款止間，長達5 小
      時期間，均未曾讓告訴人離開該處，甚且其等於應警方佯
      約前往取款時，尚且未帶同告訴人前往，仍將告訴人留在
      該處，而由辰○○陪同，形同看守，亦見其等顯於告訴人
      籌足付款前，無讓告訴人離開之意甚明，是綜衡上開被告
      辰○○、甲○○、巳○○等人於告訴人到場後，即先令告
      訴人下跪並施以強暴毆打，使告訴人處於畏懼情狀下，再
      令告訴人簽立切結書、本票，迫其當場撥打電話聯絡籌款
      ，而未讓告訴人離開該處，直至其等為警查獲後，始將告
      訴人帶出交由警方等情節觀之，要難謂其等於告訴人至甲○○上址公司倉庫期間，無以強暴方式剝奪告訴人行動自
      由之行為，而此全程情節，被告辰○○、甲○○、巳○○
      等或在場毆打告訴人、強制告訴人下跪、簽立切結書、本
      票，或在場看守，亦難謂其等間無上開不法行為之犯意聯
      絡可言，是綜上所述，堪認告訴人上開指訴之犯罪事實，
      應係可採屬實。
    (三)被告辰○○、甲○○、巳○○雖另辯稱上開意旨云云，然
      查告訴人係由被告辰○○帶至被告甲○○上址公司倉庫處
      ，且告訴人一到該處後，即遭甲○○喝令下跪，其後並遭
      甲○○、巳○○共同毆打致傷，之後再經甲○○強迫簽立
      切結書及本票，雖期間被告辰○○曾有數小時暫離不在場
      ，但衡諸本件原係由被告辰○○起意代A 女向告訴人索賠
      ，且係經辰○○聯絡後，才將告訴人帶至甲○○上址公司
      倉庫處，甲○○本不知告訴人性侵A 女之事，係經辰○○
      告知後始知該事，亦與告訴人無何怨隙，因此若非辰○○
      授意由甲○○參與處理，甲○○豈有擅自主張逕行與巳○○毆打告訴人致傷、強制告訴人下跪、簽立切結書、本票
      及索賠之理，而被告辰○○於偵查中亦不否認有跟甲○○
      說給告訴人一點教訓等語（見偵查卷237 頁），此外被告
      辰○○於再返回甲○○公司處時，亦有見到告訴人受傷情
      形，並無何質問，足見其已有默認甲○○、巳○○上開對
      告訴人施強暴毆打行為之意，況其後於甲○○、巳○○前
      往取款時，留守在甲○○上址公司處看守告訴人，益見其
      對甲○○、巳○○等上開對告訴人妨害自由之行為，不僅
      有犯意聯絡，亦有行為分擔之情屬實無誤，其所辯對甲○○、巳○○等上開不法行為均不知情，亦無妨害告訴人自
      由之犯意云云，顯屬不實。至被告甲○○於告訴人在其上
      址公司倉庫期間，其不僅與辰○○共同處理向告訴人索賠
      ，且於辰○○暫離時，主導處理事務，期間更喝令告訴人
      下跪，與巳○○聯手毆打告訴人致傷，並強迫告訴人簽立
      切結書及本票，以及逼迫告訴人當場即時撥打電話聯絡親
      友籌款，最後且與佯裝告訴人友人之警方對談相約取款後
      ，帶同巳○○及其他不知情之友人前往取款，足認其有上
      開對告訴人妨害自由之不法行為甚明，其所辯上開諸情均
      係告訴人自願行為，其對告訴人並無不法行為云云，要與
      事實及常情不合，亦顯不足採。又被告巳○○雖辯稱其僅
      有於上開期間因不平毆打告訴人而已云云，然查告訴人遭
      甲○○強制下跪、簽立切結書、本票時，其均在場，且亦
      有與甲○○共同毆打告訴人致傷，且其後甲○○應約前往
      取款時，其亦偕同前往，顯見其於告訴人遭不法妨害自由
      侵害時，均有在場參與，復有一同前往取款之情，足認其
      對告訴人上開遭不法妨害自由侵害之行為，亦有犯意聯絡
      及行為分擔之情屬實無誤，其上開所辯亦與事實不符，殊
      不足採。依上所述，被告辰○○、甲○○、巳○○上開所
      辯，要屬事後畏罪飾卸之詞，均不足採。
    綜上所述，本件事證已臻明確，被告辰○○、甲○○、巳○○等上開犯行均堪認定，應予依法論科。
二、核本件被告辰○○、甲○○、巳○○上開犯罪所為，均係犯
    刑法第302 條第1 項之剝奪他人行動自由罪。其三人間就上
    開所犯剝奪他人行動自由罪，有犯意聯絡及行為分擔，為共
    同正犯。又其等犯剝奪他人行動自由中，被告甲○○、巳○○等以徒手毆打或腳踹告訴人庚○○臉部、頭部及身體，或
    持其製鞋用之軟木槌捶打告訴人手部等強暴方法，剝奪告訴
    人行動自由，致告訴人受有上揭傷害，乃施強暴之當然結果
    ，不另論傷害罪；又其等於妨害自由行為繼續中，由被告甲○○強制告訴人下跪道歉、簽立切結書及簽發本票等使人行
    無義務之事之低度行為，應為非法剝奪他人行動自由之高度
    行為所吸收，不另論強制罪。又被告辰○○前曾於96年間因
    犯兒童及少年性交易防制條例案件，經本院以95年度簡字第
    6857號判決，判處有期徒刑二月確定，於96年4 月13日易科
    罰金執行完畢，有臺灣高等法院被告前案紀錄表在卷可稽，
    被告辰○○前受有期徒刑執行完畢後，於五年以內故意再犯
    本件有期徒刑以上之罪，為累犯，應依刑法第47條第1 項規
    定，加重其刑。
三、另公訴意旨原係謂：被告辰○○於97年間因得知A 女遭庚○○性侵害之事，竟與己○○、丑○○、甲○○、巳○○及壬○○共同基於妨害自由之犯意，於97年12月16日晚間約6 、
    7 時許，先由辰○○、丑○○、己○○前往庚○○位於臺北
    市○○區○○路2 段13巷13弄5 號住處，要求庚○○交付28
    萬元賠償金予A 女，己○○並以手肘架住庚○○頸部，且徒
    手垂打庚○○之胸口，惟因庚○○無力支付賠償金，渠等即
    要求庚○○隨同離去，己○○並拉住庚○○後褲腰，使庚○○被迫與丑○○、己○○一同搭乘辰○○駕駛之自小客車離
    開，途中己○○仍接續毆打庚○○之胸口、手臂等處，嗣於
    同日晚間8 時許，渠等抵達甲○○所承租位於臺北縣三重市
    ○○路○ 段16號11樓之3 倉庫後，己○○接續在該處電梯口
    及電梯內徒手毆打庚○○，因認被告辰○○、甲○○、巳○○對此部分，亦全係其等上開所犯刑法第302 條第1 項之剝
    奪他人行動自由罪範圍云云。然訊據被告辰○○、甲○○、
    巳○○就此部分被訴犯罪事實均堅決否認有剝奪告訴人行動
    自由之犯行，被告辰○○辯稱：本件此部分在告訴人上址住
    處外，己○○雖有因氣憤告訴人性侵A 女一事，出手揮打告
    訴人，但伊與丑○○均無對告訴人做何事，且當時係告訴人
    不想讓其家人知悉上開性侵一事，又因一時無法籌得賠償款
    ，自願與伊等前往甲○○公司處協商處理，伊等並無強押告
    訴人妨害其自由等語，另被告甲○○、巳○○均辯稱：伊等
    對此部分並無參與，亦不知情等語。經查，告訴人雖於警詢
    時曾指訴：被告辰○○、己○○、丑○○等人有於此部分時
    地，因伊無法籌款賠償，即控制伊行動，將伊強押上車，載
    往甲○○公司處云云，然其妻辛○○於警詢、偵查則均證稱
    ：伊先生（指告訴人）是自願與對方離去；當天辰○○、丑
    ○○及另一名男子共三人來說要找庚○○，庚○○就跟他們
    出去，在伊家門外談事情，後來伊有出去查看，他們就說要
    回公司處理，當時庚○○跟伊說沒事不用擔心等語（見偵查
    卷10頁、203 至204 頁），並未目擊告訴人有遭被告辰○○
    夥同己○○、丑○○等人強押上車載走之情，況告訴人其後
    於偵查及本院審理時亦改稱：當天對方說伊沒錢就要先跟他
    們回去，伊就說好，因伊以前沒碰過這種事，所以伊就自願
    跟他們回去，他們當天沒有說如果不跟他們走會怎樣；當天
    是丑○○進來認人，然後請伊出去外面，沒有人出言恐嚇伊
    ，他們請伊去他們那邊談，伊就說好，伊是自願跟著他們走
    ，因為伊當時怕家人知道伊性侵的事，所以伊就同意對方建
    議到別的地方談等語（見偵查卷200 頁、本院99年4 月21日
    審判筆錄5 至6 頁、10頁），核與被告辰○○上開所辯情節
    相符，是告訴人於警詢對被告辰○○等人妨害自由之指訴，
    是否屬實即堪質疑，顯難確認被告辰○○此部分犯有剝奪告
    訴人行動自由之犯罪行為。又雖依共同被告己○○、丑○○
    於警詢、偵查及本院審理之供述，堪見己○○於上開時地先
    後有揮打告訴人左臉及捶打庚○○胸口各1 下之事實，惟此
    亦僅足認己○○對告訴人涉有傷害罪嫌，尚不足據以確認係
    與被告辰○○、丑○○間有妨害告訴人自由之犯意聯絡及行
    為。另上開公訴意旨認渠等抵達甲○○上址公司倉庫後，己○○尚有接續在該處電梯口及電梯內徒手毆打庚○○云云，
    然此部分事實僅有A 女於偵查中之證述（見偵查卷228 頁）
    ，亦為己○○所否認，此外無其他證據可資證明，故此部分
    事實亦尚難確認，縱係屬實，亦不足據以推斷其與辰○○、
    丑○○有於上開時地強押告訴人至甲○○公司倉庫之妨害自
    由行為屬實。至被告甲○○、巳○○並未參與此部分事實之
    行為，亦為告訴人、被告辰○○陳明在卷，此外亦查無其他
    證據可資證明被告甲○○、巳○○就此部分與被告辰○○等
    人有何不法犯意聯絡，況依上所述，此部分尚不能證明被告
    辰○○對告訴人犯有上開被訴之妨害自由行為，遑論被告甲○○、巳○○就此部分與上開辰○○等人有何妨害自由之犯
    意聯絡可言。是此部分不能證明被告辰○○、甲○○、巳○○等就此部分被訴事實，亦有共同正犯之犯罪，本應為無罪
    之諭知，惟依公訴意旨上開所述，此部分原係被告辰○○、
    甲○○、巳○○等上開被訴共犯剝奪行動自由犯罪事實之一
    部，爰不另為無罪之諭知，附此敘明。
貳、被告己○○、丑○○、壬○○被訴部分：
一、本件聲請簡易判決處刑意旨略以：被告辰○○於97年間因得
    知A 女遭庚○○性侵害之事，竟與被告己○○、被告丑○○
    、甲○○、巳○○及被告壬○○共同基於妨害自由之犯意，
    於97年12月16日晚間約6 、7 時許，先由辰○○、丑○○、
    己○○前往庚○○位於臺北市○○區○○路2 段13巷13弄5
    號住處，要求庚○○交付28萬元賠償金予A 女，己○○並以
    手肘架住庚○○頸部，且徒手垂打庚○○之胸口，惟因庚○○無力支付賠償金，渠等即要求庚○○隨同離去，己○○並
    拉住庚○○後褲腰，使庚○○被迫與丑○○、己○○一同搭
    乘辰○○駕駛之自小客車離開，途中己○○仍接續毆打庚○○之胸口、手臂等處，嗣於同日晚間8 時許，渠等抵達甲○○所承租位於臺北縣三重市○○路○ 段16號11樓之3 倉庫後
    ，己○○接續在該處電梯口及電梯內徒手毆打庚○○，而甲○○見渠等到場後，即命庚○○下跪，並與巳○○、壬○○
    等人共同以徒手或持鐵鎚等方式毆打庚○○之臉部、頭部及
    手部等處，致庚○○受有右下眼眶、右眼瞼、右面頰等處瘀
    傷、左中指末端折裂、頭部外傷等傷害，另由甲○○命庚○○簽立本票及切結書，庚○○因心生畏懼且為免再遭毆擊而
    依指示簽發面額為38萬元之本票及切結書各1 張，交予甲○○收執，嗣因庚○○撥打電話請其妻辛○○籌足賠償金，其
    妻發覺有異而報警處理，並由員警佯稱已籌得款項，相約取
    款後，於翌（17）日凌晨2 時30分許，在臺北縣三重市○○
    路○ 段282 號「薇風馥麗飯店」前當場查獲巳○○、甲○○
    、己○○及渠等之友人子○○、戊○○、丙○○、寅○○、
    癸○○、王思璇及丁○○，再循線於上開倉庫查獲負責看管
    庚○○之辰○○，因而查悉上情，案經庚○○告訴，因認被
    告己○○、丑○○、壬○○上開所為，亦共同涉犯有刑法第
    302 條第1 項之剝奪他人行動自由罪嫌云云。
二、按上揭聲請意旨認被告己○○、丑○○、壬○○等涉有共犯
    上開剝奪告訴人行動自由之犯行，無非係以其犯罪事實，有
    告訴人庚○○於警詢、偵查中之指訴、證人辛○○、A 女、
    子○○、戊○○、丙○○、癸○○、乙○○、丁○○、寅○○等於警詢、偵查中之證述、共同被告辰○○、甲○○、巳
    ○○等於警詢、偵查中之供證、臺北市立聯合醫院出具之診
    斷證明書、告訴人受傷之照片、現場照片、扣案之上開切結
    書、本票等在卷可資佐證為其論據。惟訊據被告己○○、丑
    ○○、壬○○均堅決否認有共犯上開剝奪他人行動自由之犯
    行，被告己○○辯稱：當天伊僅係陪同辰○○前往庚○○住
    處，找庚○○處理A 女遭庚○○性侵之事，伊固有基於一時
    氣憤搥庚○○一拳，惟當天主要係辰○○與庚○○在談，庚○○因其家人在家，所以主動叫伊等另外找地方談，辰○○
    才請庚○○至三重市○○路該處，且伊隨同至該處後，約三
    至五分鐘後，因有事就由丑○○向辰○○借車載伊離開，之
    後即無在回該處，亦不知庚○○在該處發生何事等語；被告
    丑○○則辯稱：當天辰○○找伊同去找庚○○，處理庚○○
    性侵A 女之事，係因伊看過庚○○，找伊去認人，己○○為
    何與伊等同行前往，伊並不知情，伊等到庚○○住處後，由
    伊進去找庚○○，庚○○看到伊後，就要伊等去外面談，到
    屋外即由辰○○與庚○○在談，伊並不知其間談話內容，之
    後因庚○○說不要在他家談，因伊係搭乘辰○○車子前往，
    伊就隨同他們再搭乘辰○○車子離開，之後為何會到三重三
    和路該處，伊亦不知情，到達該處後，伊進去不到五分鐘後
    ，就先開辰○○車子載己○○離開，之後伊再開車返回該處
    將車還給辰○○，不久辰○○再開車載伊與A 女離開，然後
    伊就未再返回該處，不知庚○○在該處發生何事等語。另被
    告壬○○則辯稱：伊當天去甲○○上址公司倉庫，係去找甲○○，伊至該處雖有看到庚○○，但並無看見有人毆打庚○○或叫他簽立切結書或本票，伊在該處約一個多小時後，又
    離開外出吃飯，又約隔一個多小時後返回該處，甲○○就說
    他們要去拿錢，伊即隨同前往，伊在該處時並無毆打庚○○
    ，當天在場有很多人來來往往，庚○○可能係認錯人等語。
三、按犯罪事實應依證據認定之，無證據不得認定其犯罪事實，
    刑事訴訟法第154 條第2 項定有明文。而所謂證據，係指足
    以證明被告確有犯罪行為之積極證據而言，該項證據須適於
    為被告犯罪之證明者，始得採為斷罪之資料；再告訴人之告
    訴，係以使被告受刑事訴追為目的，是其陳述是否與事實相
    符，仍應調查其他證據以資審認（參照最高法院69年臺上字
    第4913號、52年臺上字第1300號等判例要旨）。又按認定犯
    罪事實所憑之證據，必須達於一般人均可得確信其為真實之
    程度，而無合理之懷疑存在時，始得據為被告有罪之認定，
    倘若犯罪事實之證明尚未達此一程度，仍有合理之懷疑存在
    ，則應為被告有利之推定，仍不能遽為被告有罪之判斷，此
    亦為刑事訴訟法第154 條犯罪事實應依證據認定之證據裁判
    原則及因保障被告人權無罪推定原則之所在（參見最高法院
    76年度臺上字第4986號判例、91年度臺上字第39號刑事判決
    等意旨）。經查：
    (一)被告己○○所涉上開被訴共犯妨害自由行為部分，依上開
      壹、乙、三所述告訴人、告訴人之妻辛○○等證述情節及
      論述理由，被告己○○固有於上開時地毆打告訴人，惟另
      稽之告訴人、辛○○所證述告訴人係自願與其等前往甲○○上址公司倉庫協商情狀，僅足認被告己○○個人有傷害
      告訴人之行為，但尚不足確認被告己○○於告訴人上開住
      處外有與辰○○、丑○○共同強押告訴人上車，剝奪其行
      動自由帶往甲○○上開公司處之犯行。另告訴人雖於偵查
      中有指述被告己○○於其等欲搭車離開告訴人住處時，有
      拉著告訴人後褲腰將其帶走等語，惟告訴人其後於本院審
      理時復已證稱：是伊自己先跟他們說伊自願跟他們走，走
      的時候己○○可能是怕伊騙他們說假裝跟他們走，才拉著
      伊褲子後腰等語（見本院99年4 月21日審判筆錄6 頁），
      是被告己○○當時於帶同告訴人離開時縱有手拉告訴人後
      腰部，亦僅係為防範告訴人佯裝或變卦逃逸，其此手段與
      剝奪告訴人行動自由之行為，尚有差距，非當然已足認構
      成剝奪他人行動自由之行為，況依告訴人上開所述，其係
      自願與被告己○○等人前往甲○○公司繼續商談，而非係
      因遭被告己○○以手拉褲子後腰部，強押至他處，自尚難
      以此遽認被告己○○共犯有上開妨害自由之行為。至被告
      己○○與辰○○帶同告訴人至甲○○上開公司倉庫後，依
      上所認，被告辰○○、甲○○、巳○○固有對告訴人共犯
      上述妨害自由之行為，然其與辰○○、丑○○帶同告訴人
      至上開甲○○公司倉庫後，短暫停留數分鐘後，即由丑○○駕駛辰○○汽車載送其離開，並不知其後告訴人於該處
      情形等情，亦據共同被告丑○○於警詢、偵查證述屬實（
      見偵查卷57頁、217 頁），且徵諸告訴人、共同被告甲○○、巳○○等於警詢、偵查及本院審理時，均未陳述提及
      被告己○○於帶同告訴人至甲○○上開公司離開後，有再
      返回該處在場或對告訴人有何其他作為等情，堪認被告己○○上開所辯其於帶同告訴人至甲○○該處後隨即離去，
      不知其後情節等語，應非虛詞，而屬可採。
    (二)次查被告丑○○所涉上開被訴共犯妨害自由行為部分，依
      上開壹、乙、三所述告訴人、告訴人之妻辛○○等證述情
      節及論述理由，被告丑○○於上開時地僅有隨同前往認找
      告訴人，並無對告訴人有何不法侵害行為，亦未與告訴人
      商談，且稽之告訴人、辛○○所證述告訴人係自願與其等
      前往甲○○上址公司倉庫協商情狀，顯不足確認被告丑○○有與辰○○、己○○共同強押告訴人上車，剝奪其行動
      自由帶往甲○○上開公司處之犯行。至被告丑○○與辰○○、己○○帶同告訴人至甲○○上開公司倉庫後，依上所
      認，被告辰○○、甲○○、巳○○固有對告訴人共犯上述
      妨害自由之行為，然其與辰○○、己○○帶同告訴人至上
      開甲○○公司倉庫後，短暫停留數分鐘後，即由其駕駛辰
      ○○汽車載送己○○離開，之後開車再返回該處後，短暫
      停留後，亦與A 女由辰○○駕車載離，並不知其後告訴人
      於該處情形等情，亦據共同被告己○○、A 女分別於警詢
      、偵查證述屬實（見偵查卷95頁、220 至221 頁、228 頁
      ），且徵諸告訴人、共同被告甲○○、巳○○等於警詢、
      偵查及本院審理時，均未陳述提及被告丑○○於帶同告訴
      人至甲○○上開公司與A 女一同離開後，有再返回該處在
      場或對告訴人其他作為等情，堪認被告丑○○上開所辯其
      於帶同告訴人至甲○○該處後隨即離去，不知其後情節等
      語，應非虛詞，亦屬可採。
    (三)再查被告壬○○上開所涉被訴共犯妨害自由行為部分，告
      訴人於警詢、偵查雖均有指訴被告壬○○亦有於上開時地
      ，在甲○○公司倉庫，共同毆打告訴人云云，然此為被告
      壬○○堅決否認，且告訴人雖指認被告壬○○亦有對其毆
      打，惟並未指明係遭被告壬○○如何毆打之情節，再者據
      共同被告甲○○、巳○○等於警詢、偵查及本院審理時，
      均供認其等有於上開時地毆打告訴人，然均未指陳被告壬○○亦有共同參與毆打告訴人之情，此外亦查無其他證據
      可資證明被告壬○○有於上開時地，毆打告訴人之情，或
      與被告辰○○、甲○○、巳○○等間對告訴人所為上開妨
      害自由之犯行，有何犯意聯絡及行為分擔，故顯尚難確認
      被告壬○○有共犯本件被訴之妨害自由犯行。至被告壬○○雖有為警查獲其後有隨同被告甲○○、巳○○等人前往
      警方佯約之地點取款，惟查當日隨同甲○○、巳○○等人
      前往取款之友人，不止被告壬○○一人，尚有其他子○○
      、戊○○、丙○○、癸○○、乙○○、丁○○等人，而其
      等其後經檢察官偵查後，亦均以其等罪嫌不足，不起訴處
      分在案，是僅憑被告壬○○由隨同前往取款一節，顯亦不
      足確認被告壬○○確有上開共犯妨害自由之犯行。
四、綜上所述，公訴意旨上開對被告己○○、丑○○、壬○○等
    之舉證指訴，依上開所述理由，顯尚不足確認被告己○○、
    丑○○、壬○○等人有共犯剝奪告訴人行動自由之犯罪行為
    ，而被告己○○、丑○○、壬○○等上開所辯，亦不足認係
    虛詞而不可採，此外復查無其他積極證據足認被告己○○、
    丑○○、壬○○等確有上開被訴之妨害自由行為，從而依上
    揭說明，本件既尚不能確實證明被告己○○、丑○○、壬○○有被訴共犯妨害自由行為，尚有合理之懷疑，基於被告有
    利之推定，自不能為被告己○○、丑○○、壬○○等有罪之
    認定。
、原審以被告辰○○、甲○○、巳○○、己○○、丑○○、壬○○等犯行明確，依法論罪科刑，固非無見。惟依上所述，
    原審所認(一)被告辰○○、己○○、丑○○於上開時地，至告
    訴人住處帶同告訴人至甲○○上開公司倉庫前之行為部分，
    亦屬本件被訴上開有罪之剝奪告訴人行動自由犯罪事實之一
    部，被告甲○○、巳○○就此部分亦有共同正犯之犯意聯絡
    ，然依上述理由，此部分不能證明被告辰○○、己○○、丑
    ○○、甲○○、巳○○有共犯剝奪告訴人行動自由之犯罪行
    為，原審未察，將此部分認係被告等共犯剝奪告訴人行動自
    由之一部犯罪事實，容有未洽，尚屬有誤；(二)又依上所述，
    被告己○○、丑○○、壬○○等被訴部分，不能確實證明其
    等有被訴共犯妨害自由行為，尚有合理之懷疑，基於被告有
    利之推定，自不能為被告己○○、丑○○、壬○○等有罪之
    認定，應均另諭知無罪，原審未察，遽予論罪科刑，亦有未
    洽。本件被告辰○○、甲○○、巳○○就上開被訴有罪部分
    ，雖執上開所辯意旨提起上訴，並無理由，然依上開所述理
    由，被告辰○○、甲○○、巳○○就上開被訴不能證明犯罪
    之被告辰○○、己○○、丑○○於上開時地，至告訴人住處
    帶同告訴人至甲○○上開公司倉庫前之行為部分，以及被告
    己○○、丑○○、壬○○等就其被訴部分，提起之上訴，則
    非無理由。是原審判決既有上開可議之處，本件自應由本院
    將原審判決撤銷，就被告辰○○、甲○○、巳○○上開被訴
    有罪部分，另為適當之判決，爰審酌被告辰○○、甲○○、
    巳○○之素行、各人犯罪之動機、目的、方法、手段、對告
    訴人所生危害及犯後之態度等一切情狀，各量處如主文第二
    項、第三項所示之刑，並均諭知易科罰金之折算標準。另就
    被告己○○、丑○○、壬○○等被訴部分，逕依通常程序，
    改判諭知被告己○○、丑○○、壬○○等無罪之第一審判決
    。
據上論斷，應依刑事訴訟法第455 條之1 第1 項、第3 項、第36
9 條第1 項前段、第364 條、第299 條第1 項前段、第301 條第
1 項，刑法第28條、第302 條第1 項、第47條第1 項、第41條第
1項 前段，刑法施行法第1 條之1 第1 項、第2 項前段，判決如
主文。
本案經檢察官李超偉到庭執行職務
中    華    民    國    99    年    5     月    11    日
                刑事第二庭  審判長法  官  李  釱  任
                                                  
                                  法  官  陳  正  偉
                                            
                                  法  官  彭  全  曄          
以上正本證明與原本無異。
本件被告辰○○、甲○○、巳○○等上開有罪判決部分，不得上
訴。
本件被告己○○、丑○○、壬○○等上開無罪判決部分，如不服
本判決應於收受送達後十日內向本院提出上訴書狀，並應敘述具
體理由；其未敘述上訴理由者，應於上訴期間屆滿後二十日內向
本院補提理由書（均須按他造當事人之人數附繕本）「切勿逕送
上級法院」。
                                  書記官  謝  雪  紅          
中    華    民    國    99    年    5     月    11    日

附錄本案論罪科刑法條全文：刑法第302條

司法院資訊處製作；財團法人民間司法改革基金會備份。
